ACORDAO-COMPLETO-2487988

ACÓRDÃO 8937/2021 ATA 24/2021 - SEGUNDA CÂMARA

VISTOS, relatados e discutidos estes autos, na fase em que é apreciado especificamente o ato de alteração de pensão civil emitido pela Universidade Federal de São Paulo em benefício de Nacir Aparecida Martins e Gabriela Martins de Carvalho, respectivamente, nas condições de companheira e de filha menor de 21 anos do ex-servidor Sr. Gabriel Inácio de Carvalho.
ACORDAM os Ministros do Tribunal de Contas da União, reunidos em Sessão da 2ª Câmara, ante as razões expostas pelo Relator, e com fulcro nos incisos III e IX do art. 71 da Constituição Federal e nos arts. 1º, inciso V, e 39, inciso II, da Lei 8.443/1992, c/c o art. 259, inciso II, do Regimento Interno/TCU, em:
 9.1. considerar ilegal a concessão de pensão civil em favor das Sras. Nacir Aparecida Martins e Gabriela Martins de Carvalho, negando registro ao correspondente ato;
9.2. dispensar o ressarcimento das quantias indevidamente recebidas de boa-fé pelas interessadas, consoante o disposto no Enunciado 106 da Súmula de Jurisprudência do TCU;
9.3. determinar à Universidade Federal de São Paulo, no prazo de 15 (quinze) dias a contar da ciência desta Deliberação, que:
9.3.1. abstenha-se de realizar pagamentos decorrentes do ato impugnado, sujeitando-se a autoridade administrativa omissa à responsabilidade solidária, nos termos do art. 262, caput, do Regimento Interno/TCU;
9.3.2. dê ciência do inteiro teor desta Deliberação às Sras. Nacir Aparecida Martins e Gabriela Martins de Carvalho, alertando-as de que o efeito suspensivo proveniente da interposição de possíveis recursos perante o TCU não as exime da devolução dos valores percebidos indevidamente após a respectiva notificação, caso os recursos não sejam providos, encaminhando a este Tribunal, no prazo de 30 (trinta) dias, comprovante da referida ciência;
9.4. esclarecer ao órgão de origem que poderá emitir novo ato de pensão civil, livre das irregularidades indicadas neste processo, submetendo-o a este Tribunal, nos termos da IN/TCU 78/2018.

Ato de pensão civil instituído por ex-servidor da Universidade Federal de São Paulo.

Segunda Câmara

Universidade Federal de São Paulo.

3. Interessadas: Gabriela Martins de Carvalho (XXX.638.388-XX) e Nacir Aparecida Martins (XXX.987.138-XX).

13.1. Ministros presentes: Bruno Dantas (Presidente) e Raimundo Carreiro.
13.2. Ministros-Substitutos convocados: Marcos Bemquerer Costa (Relator) e André Luís de Carvalho.

MARCOS BEMQUERER

Adoto como Relatório, com os pertinentes ajustes de forma, a instrução da Secretaria de Fiscalização de Integridade de Atos e Pagamentos de Pessoal e Benefícios Sociais - Sefip que analisou especificamente o ato de pensão civil emitido pela Universidade Federal de São Paulo em benefício de Nacir Aparecida Martins e Gabriela Martins de Carvalho, respectivamente, nas condições de companheira e de filha menor de 21 anos do ex-servidor Sr. Gabriel Inácio de Carvalho, sendo que o encaminhamento proposto pela Auditora Federal de Controle Externo contou com a anuência tanto do corpo dirigente daquela unidade técnica quanto do Ministério Público junto ao TCU, representado pelo Procurador Rodrigo Medeiros de Lima (peças 52 a 54) : 
"INTRODUÇÃO
1. Trata-se de ato de concessão inicial de pensão civil do instituidor Gabriel Inácio de Carvalho, ex-servidor da Universidade Federal de São Paulo.
2. O ato foi submetido, para fim de registro, à apreciação do Tribunal de Contas da União (TCU) , de acordo com o art. 71, inciso III, da Constituição Federal. O ato foi cadastrado e disponibilizado ao TCU por intermédio do Sistema e-Pessoal, na forma dos arts. 2º e 4º da Instrução Normativa TCU 78/2018.
3. Ao benefício pensional do instituidor Gabriel Inácio de Carvalho, falecido na inatividade em 25/2/2005, habilitaram-se a Sra. Nacir Aparecida Martins (na condição de companheira) e a Sra. Gabriela Martins de Carvalho (na condição de filha menor) (peça 4) . A beneficiária Gabriela Martins de Carvalho já atingiu a maioridade, sendo excluída da folha de pagamento (peça 9) .
HISTÓRICO
4. Esta Corte de Contas, por meio do Acórdão 10700/2020-TCU-Segunda Câmara, de relatoria do Ministro Substituto Marcos Bemquerer Costa, com relação ao ato do instituidor Gabriel Inácio de Carvalho, determinou à Sefip a realização da diligência proposta pelo Ministério Público/TCU, e apreciou os demais atos deste processo pela legalidade (peça 15) .
5. Em seu Parecer, o Ministério Público junto ao TCU opinou pela realização de diligência à unidade jurisdicionada, visando a obter a memória de cálculo dos proventos da pensão, bem como os demais documentos que justificassem os valores atuais dos proventos pagos à beneficiária Nacir Aparecida Martins (peça 14) . 
6. Esta Secretaria e a Seproc/TCU diligenciaram a Unidade Jurisdicionada, por meio dos ofícios 58114, de 19/10/2020, e 1837, de 14/12/2020 (peças 16, 17, 35 e 36) . Em resposta, a Unidade Jurisdicionada encaminhou os documentos anexados às peças 18 a 33 e 37 a 43.
EXAME TÉCNICO
7. Esta Corte de Contas, por meio do Acórdão 426/2018-TCU-Primeira Câmara (TC Processo 022.481/2017-6) , Ministro Relator Walton Alencar Rodrigues, apreciou pela ilegalidade o ato de concessão inicial de pensão civil do instituidor Gabriel Inácio de Carvalho (número Sisac 10452109-05-2005-000002-6) , em razão da inclusão no cálculo da pensão de decisão judicial referente à URP (26,05%) (peça 13) .
8. Em consequência, a Unidade Jurisdicionada encaminhou novo ato de concessão inicial de pensão civil em exame neste processo (peça 4) . 
9. Em resposta à diligência, a Unidade Jurisdicionada encaminhou basicamente cópia dos contracheques das pensionistas e fichas financeiras do instituidor: 
	a) contracheque de janeiro/2005 do instituidor (peças 19, 38 e 41) ;
	b) contracheques de abril/2005 a novembro/2006 da pensionista Nacir Aparecida Martins (peça 20) ;
	c) fichas financeiras do instituidor de 2005 a 2010 (peça 21) ;
	d) contracheques de 2011 e 2012 da pensionista Nacir Aparecida Martins (peça 22) ;
	e) fichas financeiras 2011 a 2015 do instituidor (peças 23 e 24) ;
	f) contracheques de 2007 a 2008 da pensionista Nacir Aparecida Martins (peça 25) ;
	g) contracheques de 2013 a 2014 da pensionista Nacir Aparecida Martins (peça 26) ;
	h) contracheques de 2009 a 2010 da pensionista Nacir Aparecida Martins (peça 27) ;
	i) planilha com a exclusão da URP (peça 28) ;
	j) contracheques de abril/2005 a junho/2006 da pensionista Gabriela Martins de Carvalho (peças 29, 37, 39 e 40) ;
	k) contracheques de 2015 a 2016 da pensionista Nacir Aparecida Martins (peça 30) ;
	l) contracheques de 2017 a 2018 da pensionista Nacir Aparecida Martins (peça 31) ; e
	m) contracheques de 2019 a novembro/2020 da pensionista Nacir Aparecida Martins (peça 32) .
10. O ex-servidor Gabriel Inácio de Carvalho aposentou-se em 25/6/1991, com proventos proporcionais a 33/35 avos. O servidor faleceu em 25/2/2005, sendo a pensão civil concedida com base no artigo 40, §7º, inciso I, da Constituição Federal/1988 (com redação dada pela Emenda Constitucional 41/2003) , c/c MP 167/2004 (convertida na Lei 10.887/2004) .
11. Assim, a pensão por morte é sem paridade, com valor do benefício igual ao valor da totalidade dos proventos do servidor falecido, até o limite máximo estabelecido para os benefícios do regime geral de previdência social de que trata o art. 201, acrescido de setenta por cento da parcela excedente a este limite, caso aposentado à data do óbito. 
12. Observa-se que a pensionista recebia a decisão judicial referente à URP, de forma destacada até outubro 2011, no valor de R$ 589,82 (peça 22, p. 10) . Em novembro 2011, o valor da URP foi somado à rubrica '00596 PENSAO CIVIL', que passou a totalizar R$ 4.087,89 (R$ 3.498,07 + R$ 589,82) (peça 22, p. 11-13) .
13. Em setembro/2018, o valor da pensão paga à beneficiária Nacir Aparecida Martins era de R$ 6.251,04, passando para R$ 3.513,78 em outubro/2018, o que depreende que a Unidade Jurisdicionada, a princípio, teria excluído a URP (peça 31, p. 21-22) . No entanto, posteriormente, os proventos da servidora tiveram aumento significativo (peça 31, p. 24, e peça 32) .
14. Com relação à memória de cálculo dos proventos e respectiva atualização, a Unidade Jurisdicionada encaminhou apenas uma planilha, cujo valor dos proventos sem a URP totaliza R$ 1.824,88 em fevereiro/2005 (peça 28) . 
15. No ato de pensão civil, o mês de referência na ficha financeira para o cálculo dos proventos é novembro/2018, quando deveria ser a data anterior à do óbito, conforme estipulado no artigo 2º da Lei 10.887/2004:
'Art. 2º Aos dependentes dos servidores titulares de cargo efetivo e dos aposentados de qualquer dos Poderes da União, dos Estados, do Distrito Federal e dos Municípios, incluídas suas autarquias e fundações, falecidos a partir da data de publicação desta Lei, será concedido o benefício de pensão por morte, que será igual:
I - à totalidade dos proventos percebidos pelo aposentado na data anterior à do óbito, até o limite máximo estabelecido para os benefícios do regime geral de previdência social, acrescida de 70% (setenta por cento) da parcela excedente a este limite; (...) '
16. Considerando o contracheque de janeiro/2005, excluindo-se as parcelas indevidas (decisão judicial e CPMF - Contribuição Provisória sobre Movimentação Financeira) , os proventos do inativo totalizavam R$ 1.824,88 (peça 19) . No entanto, em dezembro/2020, a pensionista recebia R$ 5.846,88 (peça 45) , valor maior que o devido, considerando o cálculo da atualização dos proventos de acordo com os índices de reajuste do Regime Geral de Previdência Social ocorridos no período, desde o óbito do instituidor (peça 11) .
17. Assim, deduz-se que o cálculo dos proventos está irregular, sem a correta atualização, e que parcelas ilegais voltaram a compor a base de cálculo da pensão. 
18. Constata-se, ainda, que embora o instituidor tenha se aposentado com proventos proporcionais a 33/35 avos, as rubricas vantagem pecuniária individual (Lei 10698/2003 - R$ 59,87) e a GEAT (R$ 180,00) estavam sendo pagas pelo valor integral, conforme se verifica na tabela de remuneração e contracheques jan/2005 e fev/2005 (peças 12, 19 e 46) .
19. Em razão do exposto, o ato de pensão civil em exame está ilegal. Ressalta-se que o ato de pensão civil deu entrada no TCU em 7/11/2019, ou seja, há menos de cinco anos, não sendo aplicável, portanto, o procedimento de contraditório e ampla defesa determinado pelo Acórdão 587/2011-TCU-Plenário, Ministro-Relator Valmir Campelo.
CONCLUSÃO
20. Em razão do exposto e tendo em vista a análise realizada no ato de concessão inicial de pensão civil do instituidor Gabriel Inácio de Carvalho, esta Unidade Técnica considera que o ato em tela deve ser apreciado pela ilegalidade, pois o cálculo da pensão e respectiva atualização está em desacordo com a Lei 10.887/2004 e os proventos do instituidor não estavam corretamente proporcionalizados. 
21. Registre-se que a análise deste processo levou em conta os dispositivos da Resolução TCU 315/2020.
PROPOSTA DE ENCAMINHAMENTO
22. Ante o exposto, conforme o preceituado no artigo 71, inciso III, da Constituição Federal de 1.988; c/c os artigos. 1º, inciso V, e 39, inciso II, da Lei nº 8.443/1992, c/c os artigos 1º, inciso VIII, 260, §§ 1º e 2º, do Regimento Interno/TCU, e tomando por base as informações prestadas pelo órgão de controle interno e as verificações feitas pela unidade técnica, na forma prevista no artigo 260, caput, do referido Regimento, propõe-se: 
	a) considerar ilegal a concessão inicial de pensão civil do instituidor Gabriel Inácio de Carvalho (CPF XXX.380.538-XX) , em favor de Nacir Aparecida Martins (CPF XXX.987.138-XX) e Gabriela Martins de Carvalho (CPF XXX.638.388-XX) , e negar registro ao correspondente ato;
	b) dispensar o ressarcimento das quantias indevidamente recebidas de boa-fé, nos termos da Súmula TCU n. 106;
	c) determinar à Universidade Federal de São Paulo, com fundamento no inciso I do art. 4º da Resolução TCU 315/2020, que adote medidas para:
	c.1) no prazo de quinze dias, fazer cessar os pagamentos decorrente do ato impugnado por esta Corte de Contas, sob pena de responsabilidade solidária da autoridade administrativa omissa, nos termos dos arts. 262, caput, do Regimento Interno/TCU, e 8º, caput, da Resolução TCU 206/2007;
	c.2) no prazo de trinta dias, emita novo ato, livre das irregularidades apontadas, e o submeta ao TCU pelo Sistema e-Pessoal, nos termos dos arts. 262, § 2º, do Regimento Interno desta Corte e 19, § 3º, da Instrução Normativa TCU 78/2008;
	c.3) dê ciência, no prazo de 15 (quinze) dias, do inteiro teor desta deliberação à Sra. Nacir Aparecida Martins, alertando-a de que o efeito suspensivo proveniente da interposição de eventuais recursos junto ao TCU não a exime da devolução dos valores percebidos indevidamente após a respectiva notificação, caso esses recursos não sejam providos; e
	c.4) encaminhar ao Tribunal, no prazo de 30 (trinta) dias contados da ciência da decisão, documento apto a comprovar que a interessada tomou conhecimento do acórdão."
É o Relatório.

não há.

Procurador Rodrigo Medeiros de Lima.

PESSOAL. PENSÃO CIVIL. ATO PENDENTE DE ANÁLISE APÓS DILIGÊNCIA. DEMAIS ATOS JULGADOS LEGAIS POR MEIO DO ACÓRDÃO 10.700/2020 - 2ª CÂMARA. PAGAMENTO IRREGULAR DAS PARCELAS VANTAGEM PECUNIÁRIA INDIVIDUAL - VPI e GRATIFICAÇÃO ESPECÍFICA DE APOIO TÉCNICO-ADMINISTRATIVO E TÉCNICO-MARÍTIMO ÀS INSTITUIÇÕES FEDERAIS DE ENSINO - GEAT, DECORRENTES DE APOSENTADORIA PROPORCIONAL, CONSIDERADAS EM VALORES INTEGRAIS NO CÁLCULO DO BENEFÍCIO DE PENSÃO. BENEFÍCIO (URP - UNIDADE DE REFERÊNCIA DE PREÇOS) CONCEDIDO POR FORÇA DE SENTENÇA JUDICIAL. REAJUSTES EFETUADOS EM DESACORDO COM O QUE PREVÊ A LEI 10.887/2004. ILEGALIDADE DO ATO COM NEGATIVA DE REGISTRO. DETERMINAÇÕES. 1. A pensão é regida pela legislação vigente na data de falecimento do(a) servidor(a), de modo que as disposições da Medida Provisória 167/2004, convertida na Lei 10.887/2004, são aplicáveis aos benefícios instituídos após a regulamentação do art. 40, § 7º, da Constituição Federal, na redação que lhe foi conferida pela EC 41/2003. 2. Caso o(a) servidor(a) faleça na inatividade, sendo a aposentadoria fundamentada em qualquer outro dispositivo que não seja o art. 3º da EC 47/2005, o valor do benefício, a ser pago em parcela única, deve ser calculado em conformidade com o art. 40, § 7º, da CF/1988 (aplicação do redutor de 30%) e reajustado com base no parágrafo 8º do mesmo artigo (índices do RGPS), regulamentados pela MP 167/2004, convertida na Lei 10.887/2004.

PENSÃO CIVIL (PCIV)

Secretaria de Fiscalização de Integridade de Atos e Pagamentos de Pessoal e de Benefícios Sociais (Sefip).

Em apreciação ato de pensão civil emitido pela Universidade Federal de São Paulo em benefício de Nacir Aparecida Martins e Gabriela Martins de Carvalho, respectivamente, nas condições de companheira e de filha menor de 21 anos do ex-servidor daquela instituição de ensino, Sr. Gabriel Inácio de Carvalho.
2.	Esta Corte de Contas, por meio do Acórdão 10700/2020-TCU-Segunda Câmara, em primeira análise das concessões de pensão civil que constituem este processo, com relação ao ato do instituidor Gabriel Inácio de Carvalho, determinou à Sefip a realização da diligência proposta pelo Parquet, e quanto aos demais atos, considerou-os legais, autorizando os respectivos registros (peça 15) .
3.	O Sr. Gabriel Inácio de Carvalho aposentou-se em 25/06/1991, por tempo de serviço, com proventos proporcionais ao tempo de contribuição (33/35 avos) , no percentual de 94,28% da remuneração do cargo efetivo em que se deu a aposentadoria, com fundamento no art. 40, inciso III, alínea "c", da Constituição Federal (redação original) .
4.	A pensão por morte foi concedida com vigência a partir de 25/02/2005, devendo o valor do benefício ser igual ao total dos proventos do servidor falecido, até o limite máximo estabelecido para os benefícios do regime geral de previdência social de que trata o art. 201 da Constituição Federal, acrescido de setenta por cento da parcela excedente a este limite, com fundamento no art. 40, § 7º, inciso I, da Constituição Federal (com redação dada pela EC 41/2003) c/c a Medida Provisória 167/2004, convertida na Lei 10.887/2004. 
5.	Este Tribunal, por meio do Acórdão 426/2018-TCU-Primeira Câmara (TC Processo 022.481/2017-6 de relatoria do Ministro Walton Alencar Rodrigues) , apreciou pela ilegalidade o ato de concessão inicial de pensão civil do instituidor Gabriel Inácio de Carvalho (número Sisac 10452109-05-2005-000002-6) , em razão da inclusão, no cálculo da pensão, de decisão judicial referente à URP - Unidade  Referencial de Preços (26,05%) (peça 13) .
6.	Submetido o ato de alteração de pensão civil ora em exame a críticas automatizadas, a Secretaria de Fiscalização de Integridade de Atos e Pagamentos de Pessoal e Benefícios Sociais - Sefip detectou, além da permanência do pagamento irregular da URP, a existência das rubricas, Vantagem Pecuniária Individual - VPI (Lei 10.698/2003) e a Gratificação Específica de Apoio Técnico-Administrativo e Técnico-Marítimo às Instituições Federais de Ensino - GEAT, pagas de forma integral, sem a devida proporcionalização, bem como que a implementação do reajuste do benefício em questão vem ocorrendo em descumprimento ao que prevê a Lei 10.887/2004.
7.	Importante destacar que há muito é firme a jurisprudência desta Corte de Contas ao sufragar a tese de que as gratificações isentas de proporcionalização são: a Gratificação Adicional por Tempo de Serviço - GATS, a Vantagem Pessoal dos "Quintos" e a Vantagem prevista no art. 193 da Lei n. 8.112/1990 (Decisões 175/1992 - 2ª Câmara, relatoria do Ministro Olavo Drummond; 326/1994 - 2ª Câmara, relatoria do Ministro-Substituto Lincoln Magalhães da Rocha; 41/1995 - 2ª Câmara, relatoria do Ministro Adhemar Paladini Ghisi; e 593/1994 - Plenário. relatoria do Ministro-Substituto José Antônio Barreto de Macedo) . 
8.	Tal orientação foi mantida pelo Tribunal ao apreciar aposentadorias proporcionais que consignavam a Gratificação de Estímulo à Docência - GED (Decisão n. 242/2002 - 1ª Câmara, relatoria do Ministro Iram Saraiva; e Acórdão 1303/2003-TCU-Primeira Câmara, relatoria do Ministro-Substituto Lincoln Magalhães da Rocha; e 139/2005 - 2ª Câmara, relatoria do Ministro-Substituto Lincoln Magalhães da Rocha) . 
9.	Registre-se que a matéria foi enfrentada, entre outras oportunidades, como no TC-Processo 005.447/2006-0, relatado em 06/12/2006, quando se prolatou o Acórdão 2411/2006-TCU-Plenário. Naqueles autos, o Ministro-Relator Walton Alencar Rodrigues havia proposto que o TCU impugnasse diversos atos, por considerar que era ilegal o ato concessório de aposentadoria proporcional com pagamento integral de vantagens pessoais e que a proporcionalidade da aposentadoria deveria incidir sobre o total da remuneração do servidor, e não apenas sobre o vencimento básico do cargo.
10.	Na ocasião, apresentei Declaração de Voto, cujo teor reproduzo, em parte, abaixo, alinhando-me ao posicionamento do Ministro-Revisor Ubiratan Aguiar, acolhido pelo Plenário quando da prolação do Acórdão 2.411/2006:
"Seguindo essa orientação, o Tribunal, no exercício do controle externo dos atos de aposentadoria de servidores públicos federais, proferiu um sem-número de decisões considerando legal, no cálculo da proporcionalidade dos proventos, a exclusão das vantagens pessoais já incorporadas ao patrimônio jurídico do servidor ao tempo da atividade. Claramente, o Tribunal vem contínua e uniformemente excluindo do cálculo proporcional o adicional por tempo de serviço, a vantagem pessoal dos quintos e a vantagem prevista no art. 193 do Regime Jurídico Único."
11.	Dessarte, à luz da assentada jurisprudência do TCU, os valores correspondentes à Vantagem Pecuniária Individual - VPI (Lei 10698/2003) e à Gratificação Específica de Apoio Técnico-Administrativo e Técnico-Marítimo às Instituições Federais de Ensino - GEAT devem ser pagos à guisa proporcional ao tempo de serviço prestado pelo ex-servidor, e não de forma integral como se observa no ato em análise, razão pela qual a alteração de pensão civil deve ser considerada ilegal com a negativa de registro do correspondente ato. 
12.	Por oportuno, no que se refere ao pagamento indevido da rubrica URP, transcrevo as ponderações efetuadas por esta Corte de Contas, na análise do ato inicial de pensão civil instituída pelo Sr. Gabriel Inácio de Carvalho (Acórdão de Relação 426/2018 - Primeira Câmara, de relatoria do Ministro Walton Alencar Rodrigues) , que embasaram o julgamento pela irregularidade do ato em questão, bem como a expedição de determinações à Universidade Federal de São Paulo:
"Considerando que, ao analisar os atos em epígrafe, a unidade técnica identificou como irregularidade o pagamento de parcela judicial referente a Plano Econômico, no percentual de 26,05%;
Considerando o disciplinamento contido no Acórdão 1857/2003-TCU-Plenário, confirmado pelo Acórdão 961/2006-TCU-Plenário, segundo o qual, em atos que contemplem parcelas relativas a planos econômicos, compete ao Tribunal considerá-los ilegais e negar-lhes o registro, mesmo diante de eventual decisão judicial favorável à continuidade do benefício, porquanto os pagamentos da espécie não se incorporam à remuneração em caráter permanente, pois têm natureza de antecipação salarial, conforme o enunciado 322 da Súmula do TST;
Considerando o entendimento igualmente firmado nos sobreditos acórdãos no sentido de que não representa afronta à coisa julgada a decisão posterior deste Tribunal que afaste pagamentos oriundos de sentenças judiciais cujo suporte fático de aplicação já se tenha exaurido;
Considerando ainda que, conforme jurisprudência pacífica tanto no âmbito do STJ como do STF, não há que se falar em direito adquirido a regime de vencimentos, de forma que alterações posteriores devem absorver as vantagens decorrentes de decisões judiciais cujo suporte fático já se tenha exaurido, resguardada a irredutibilidade remuneratória (e.g., MS 13.721-DF/STJ, MS 11.145-DF/STJ, RE 241.884-ES/STF, RE 559.019-SC/STF, MS 26.980-DF/STF) ;
Considerando que, em obediência ao sobredito entendimento, a unidade jurisdicionada não poderia afastar-se da aplicação da metodologia explicitada no exemplar Acórdão 2161/2005-TCU-Plenário, obedecidos os detalhamentos constantes do Acórdão 269/2012-TCU-Plenário, ou seja, com transformação da vantagem inquinada em VPNI, sujeita apenas aos reajustes gerais do funcionalismo, e que deveria ser paulatinamente absorvida em razão de reestruturações de carreira ocorridas posteriormente;
Considerando que ocorreram alterações na estrutura remuneratória da carreira dos servidores do órgão de origem e que deveriam ter ensejado a absorção da parcela judicial inquinada;
Considerando que o Supremo Tribunal Federal, ao julgar o Recurso Extraordinário 596.663, que teve repercussão geral reconhecida, assentou a tese de que a sentença que reconhece ao trabalhador ou ao servidor o direito a determinado percentual de acréscimo remuneratório deixa de ter eficácia a partir da superveniente incorporação definitiva do referido percentual nos seus ganhos;
 (...) 
Os Ministros do Tribunal de Contas da União, reunidos em Sessão de Primeira Câmara, ACORDAM, por unanimidade, com fundamento no art. 71, incisos III e IX, da Constituição Federal de 1988, c/c os arts. 1º, inciso V, 39, inciso II, e 45, caput, da Lei 8.443/1992, e ainda com os arts. 143, inciso II, parte final, 260, § 1º, e 262, caput e § 2º, do Regimento Interno/TCU, bem assim com as Súmulas/TCU 276 e 279, em:
considerar ilegais os atos de concessão de pensões civis instituídas por Gabriel Inácio de Carvalho e por Maria Josefa dos Santos e negar o seu registro, em decorrência da inclusão de parcela judicial, decorrente de Plano Econômico (26,05%) , na base de cálculo dos proventos.
dispensar a devolução dos valores indevidamente recebidos até a data da ciência pela Universidade Federal de São Paulo, do presente acórdão, com base no Enunciado 106 da Súmula da Jurisprudência do TCU;
fazer as determinações especificadas nos subitens 1.7 e 1.8."
13.	Acrescente-se, como alertado pela Sefip e pelo Parquet especializado, que a pensão civil instituída pelo Sr. Gabriel Inácio de Carvalho deve ser reajustada apenas pelos índices previdenciários explicitados na Lei 10.887/2004.
14.	Diante de todo o exposto, cabe considerar ilegal a alteração de pensão civil objeto deste processo e negar registro ao correspondente ato. 
15.	Outrossim, deve-se aplicar a orientação fixada no Enunciado 106 da Súmula de Jurisprudência do TCU em relação às parcelas indevidamente recebidas pelas beneficiárias.
16. 	Em adição, de conformidade com o art. 262 do Regimento Interno/TCU, importa determinar à Universidade Federal de São Paulo que faça cessar os pagamentos decorrentes do ato impugnado, sob pena de responsabilidade solidária da autoridade administrativa omissa, podendo ser emitido novo ato após a correção das irregularidades verificadas.
17. 	Deve-se, ademais, determinar ao órgão de origem que comunique às beneficiárias dos atos sobre a deliberação do Tribunal, alertando-as de que o efeito suspensivo proveniente da interposição de eventuais recursos junto ao TCU não as exime da devolução dos valores percebidos indevidamente após a notificação, caso esses recursos não sejam providos. Após, devem ser remetidos a este Tribunal documentos comprobatórios de que as pensionistas foram cientificadas do julgamento desta Corte. 
	Ante o exposto, voto por que seja adotada a deliberação que ora submeto a este Colegiado.
TCU, Sala das Sessões, em 13 de julho de 2021.
MARCOS BEMQUERER COSTA
Relator